【裁判字號】    89,訴,1
【裁判日期】    890421
【裁判案由】    重利等
【裁判全文】
臺灣板橋地方法院刑事判決                              八十九年度訴字第一號
    公  訴  人  臺灣板橋地方法院檢察署檢察官
    被      告  乙○○
    選任辯護人  林耀立
    被      告  丙○○
                丁○○
右列被告因重利等案件，經檢察官提起公訴（八十八年度偵字第二五二二三號），本
院判決如左：
    主  文
乙○○共同以乘他人急迫貸以金錢，而取得與原本顯不相當之重利為常業，處有期徒
刑拾月，緩刑肆年。扣案帳冊伍本、本票伍張、帳單柒張均沒收。被訴妨害自由部分
無罪。
丙○○共同以乘他人急迫貸以金錢，而取得與原本顯不相當之重利為常業，處有期徒
刑肆月，緩刑貳年。扣案帳冊伍本、本票伍張、帳單柒張均沒收。
丁○○無罪。
    事  實
一、乙○○與丙○○自八十七年間起，在新莊市○○街十九號合夥經營「友順交通公
    司（計程車行）」，乙○○竟貪圖重利，自行起意自民國八十七年七月間某日起
    至八十八年十一月間為止，在前開友順交通公司經營地下錢莊業務，乘董火鍊、
    邱永麟、己○○、林萬國、黃金星、癸○○、壬○鶿、戊○○、辛○○、甲○○
    等不特定計程車司機，因繳交子女學費、房租、生活費等原因急需現金之際，每
    次貸予新台幣（下同）一萬元至三萬元不等之現金，以每萬元以每月收取利息二
    千元，或以每萬元每十天為一期，收取五百元至一千元不等之利息，利息預扣之
    方式，取得與原本顯不相當之重利，並恃收取之利息為生，以之為常業，借款人
    再簽立本票作為擔保。丙○○則明知乙○○係以乘他人急迫貸以金錢，而取得與
    原本顯不相當之重利為常業之人，竟與其基於共同犯意之聯絡，於乙○○上開放
    款予不特定之計程車司機以收取重利之期間內，受乙○○之託，於乙○○不在友
    順交通公司內之時，代其收取借貸款項之計程車司機繳交之利息，並作登記之工
    作。嗣於八十八年十一月十八日下午五時許，經警在上開友順交通公司內查獲乙○○、丙○○等人，並扣得被告乙○○所有供犯罪所用之帳冊五本、帳單七張，
    犯罪所得之本票五張，以及木質棒球棒一支、鋁質棒球棒三支、鐵管、鋼條及鐵
    棒各一支，手銬一副。
二、案經台北市政府警察局刑事警察大隊移送臺灣板橋地方法院檢察署檢察官偵查起
    訴。
    理  由
壹、有罪部分
一、訊據被告乙○○坦承右揭事實不諱，被告丙○○則矢口否認有何重利犯行，辯稱
    ：伊並未從事放高利貸之行為云云。經查，右揭事實業經證人即借款人董火鍊、
    邱永麟、己○○、林萬國、黃金星、癸○○、壬○鶿、戊○○、辛○○、甲○○
    等人於警訊或偵審中證述借款並繳交利息之情節大致相符，並有被告乙○○所有
    供犯罪所用之帳冊五本、帳單七張，犯罪所得之本票五張扣案可資佐證，被告乙○○之自白應與事實相符。次查，被告丙○○於警訊中供稱：「（問：乙○○不
    在車行時利息由何人代收？）由我本人代收」、「客戶還利息時都有帶一張小卡
    ，小卡上有紀錄代號Ａ、Ｂ、Ｃ、Ｄ，Ａ代表借一萬元，收九百元，其餘我不知
    道」等語（參見偵查卷第十八頁背面），其於本院訊問時供稱：「有時乙○○不
    在時，有司機要還錢給乙○○時，我就幫忙收下，並且登記」等語（參見本院八
    十九年二月十五日訊問筆錄），核與被告乙○○於偵查中供稱：「（問：丙○○
    是否與你一同經營？）他只是在我不在時，幫我收利息」等語（參見偵查卷第九
    十頁背面），以及在本院訊問時供稱：「我是有時要出去時，我會請丙○○幫我
    收錢，並且登記下來，丙○○知道我借錢給司機週轉的事實」等語（參見本院八
    十九年二月十五日訊問筆錄）之情節相符，顯見被告丙○○明知被告乙○○從事
    重利放貸之事實，且有參與收取利息之構成要件之行為。又按刑法上規定之常業
    罪，只須有賴某種犯罪為業之意思，而有事實之表現為已足，縱被告同時兼操其
    他職業，亦無礙成立常業犯罪。本件被告乙○○招攬不特定之計程車司機人向其
    借貸以收取高額之利息，且又貸款予多人，主觀上應有以之為業賴此維生之意，
    縱其另有從事計程車車行之工作，仍無解於其係以重利為常業。綜上所述，本件
    罪證明確，被告乙○○、丙○○二人犯行咸堪認定，應依法論科。
二、查被告乙○○、丙○○從事貸款及收取利息之業務，並乘多數計程車司機急迫之
    際貸以金錢，收取高額之利息，並以之為常業而賴此維生，核其所為，係犯刑法
    第三百四十五條之常業重利罪。被告乙○○、丙○○就上開犯行有犯意聯絡及行
    為分擔，為共同正犯。爰分別審酌被告等之品行、智識程度、重利行為對他人及
    社會私經濟秩序所造成之損害程度非輕，本案所貸出之金額、所收之重利多寡及
    經營之期間，及被告丙○○受人委託偶爾代收利息及登記，情節較輕，以及被告
    等犯罪後之態度犯行等一切情狀，各量處如主文所示之刑，以示懲儆。末查：被
    告乙○○、丙○○前均未曾受有期徒刑以上刑之宣告，有臺灣高等法院檢察署刑
    案紀錄簡覆表乙紙附卷可稽，其係因一時失慮，致罹刑章，經此偵審教訓之後，
    已足收警惕之效，當無再犯之虞，是本院認對其二人所宣告之刑，以暫不執行為
    適當，爰依刑法第七十四條第一款之規定分別宣告緩刑二年、四年，以啟自新。
    至扣案帳冊五本、帳單七張，均屬共犯被告乙○○所有，供犯本件常業重利所用
    之物，本票五張係共犯被告乙○○犯罪所得之物，應分別依刑法第三十八條第一
    項第二款、第三款規定宣告沒收；另扣案木質棒球棒一支、鋁質棒球棒三支、鐵
    管、鋼條及鐵棒各一支及手銬一副，均與被告乙○○、丙○○上開犯行無涉，自
    均無從於本案中諭知沒收，亦併予敘明。
貳、無罪部分
一、公訴意旨略以：被告乙○○於八十八年十一月九日下午五時許，夥同一王姓男子
    至台北市○○○路○段九十七號，將董火鍊強押上董火鍊駕駛之計程車，欲返回
    乙○○經營之友順交通有限公司（計程車行），惟行經臺北市○○○路與仁愛路
    口時，董火鍊乘機棄車逃逸。嗣於八十八年十一月十六日上午，乙○○與前開王
    姓男子在台北縣新莊市○○路與中原路口遇見董火鍊，即將董火鍊強押回乙○○
    前開車行，並將董火鍊以手銬銬在地下室之樓梯扶手上，乙○○並與該王姓男子
    及黃金星（另為不起訴處分）共同持棒球棒毆打董火鍊成傷（傷害部份已撤回告
    訴），嗣至同日晚間六時許乙○○復與丁○○、前開王姓男子及綽號「阿強」之
    男子，共同將董火鍊強押至台北縣土城市○○路一九五巷十六號二樓董火鍊女婿
    許耕哲住處，由許耕哲代為償還十二萬元始將董火鍊釋放。因認被告乙○○、丁○○涉犯刑法第三百零二條第一項之妨害自由罪嫌等語。
二、按犯罪事實應依證據認定之，無證據不得推定其犯罪事實，不能證明被告犯罪者
    ，應諭知無罪之判決，刑事訴訟法第一百五十四條、第三百零一條第一項前段定
    有明文。又告訴人之告訴，係以使被告受刑事訴追為目的，是其陳述是否與事實
    相符，仍應調查其他證據以資審認，最高法院亦著有五十二年臺上字第一三００
    號判例可資參照。本件公訴人認被告乙○○、丁○○涉犯妨害自由之罪嫌，無非
    係以告訴人董火鍊之指述、診斷證明書、扣案木質棒球棒一支、鋁質棒球棒三支
    、鐵管、鋼條及鐵棒各一支及手銬一副等物，為其主要論據。本件經訊之被告乙○○、丁○○均堅決否認有何妨害自由犯行，乙○○辯稱：十一月十九日係董火
    鍊之女兒約伊出來談，董火鍊係自行前往後先行離開，伊並未強押董火鍊上車，
    十一月十六日是董火鍊自願跟他回車行談，伊雖有動手打董火鍊，但絕無限制其
    行動自由，係董火鍊自願在地下室等候其女婿下班後再與，伊並無限制董火鍊之
    行動自由等語；被告丁○○則辯稱：被告乙○○係伊老闆，當天乙○○叫伊開車
    在董火鍊等人前往土城裕民路，伊不知發生何事，亦未限制董火鍊之行動自由等
    語。經查：
（一）告訴人董火鍊於警訊中固指稱：「十一月九日十七時，乙○○夥同一名『王姓
      司機』及黃金星，到我女兒及女婿之上班處所，利用我女兒對借貸之情事的不
      知情，叫我到北市○○○路○段九十七號，... 而黃金星聽命於乙○○，欲強
      押我到新莊市○○街十九號計程車行內，而黃金星坐於前座，由我開車，行經
      新生南路二段、仁愛路口，我利用停紅燈之機會，棄車逃逸」等語（參見偵查
      卷第十一頁正面），惟其於本院單獨訊問時則改稱：「十一月九日下午五點，
      我女兒打電話叫我到敦化南路他公司，他問我欠人錢要如何處理，我之前有告
      訴他我有欠人家錢。我去到那裡我看到被告乙○○、姓王的司機、還有黃金星
      三人，我女兒及女婿也在場，我要我女兒幫我還這筆錢，... 後來我女兒和被
      告乙○○沒有談妥，我開車與黃金星先走，其他人還在談，我要回新莊公司休
      息，我就順便在黃金星到新生南路，我說要打電話給我太太，回來時黃金星就
      不在，我因塞車，我就將車停下走了，後來我回去沒有看到黃金星，我就將車
      子開回去」等語（參見本院八十九年二月十一日訊問筆錄），其先後指述之情
      節已有不一。再者，證人許耕哲（董火鍊之女婿）於本院訊問時具結證稱：「
      除了十一月十六日之前有一次，庚○○（董火鍊之女兒）約董火鍊及另一個先
      生（被告乙○○）我不認識出來，剛好在公司附近，我有出去與他們談，就我
      們三人，董火鍊說欠人十幾萬元，我打電話給庚○○，說不要替他還，我在現
      場就直接告訴他二人說不要幫他還，當天我因匆忙趕到我沒有注意我岳父董火
      鍊是否被押到場，另一位先生說還是要解決，我先離開，對方也沒說什麼」等
      語，顯見當天係董火鍊之女兒主動約董火鍊及乙○○出面商談欠款、還款事宜
      ，並非乙○○主動找董火鍊或其女兒、女婿解決。況且既然董火鍊於警訊中指
      稱乙○○指示黃金星將其押回公司，則何以在場之許耕哲並未目睹董火鍊遭人
      強押之經過？又何以許耕哲拒絕付款後仍能先行離開，而被告乙○○未表示任
      何意見？由此可見，告訴人董火鍊指稱乙○○夥同王姓男子於八十八年十一月
      九日在台北市○○○路○段九十七號將其強押上車等語，顯非事實，尚難採信
      。
（二）告訴人董火鍊於警訊中固又指稱：「我是於八十八年十一月十六日上午十一時
      許，在北縣新莊市○○路與中原路口，遭阿賢及一名姓王的男子，將我押至他
      們車行地下室，由阿賢用手銬將我銬在樓梯扶手上，阿賢拿球棒打我，另一名
      姓王的和一名綽號金星男子腳踹我，三個人輪流打我，從上午十一時被抓進去
      ，打到當日下午十八時許，再由阿賢、順仔、阿強及王姓男子，駕Ｇ２─二八
      一號計程車由王姓男子駕駛，將我押至台北縣土城市○○路一九五巷十六號二
      樓找我女婿許耕哲要十二萬元，當著我女婿的面前阿賢又踹我肚子」等語（參
      見偵查卷第八頁正面），惟其於本院單獨訊問時則改稱：「十一月十六日上午
      十一點左右，我開車在新莊中港路、中原街口遇到被告乙○○及王姓男子，他
      們下車要打我，我就下車逃跑，他們追到我先打我，先用手打我，我說在路上
      不好看，回公司再說，另外叫一部計程車回車行，回去車行之後我就聯絡我女
      兒，我在車行地下室樓梯頭，他們沒有用手銬銬我，我在警察局時一時生氣才
      這麼說，在車行有被告乙○○打我，有一個姓張的拿茶給我喝，他們要我聯絡
      我女兒看如何處理，我說等我女兒下班才找我女兒，他們叫我坐那裡不要亂走
      」、其後又稱：「我去車行之後，就去地下室睡覺」、「當天是有另外二人（
      我不認識）一起搭車，後來中途就下車了。我有拿二百元給他（丁○○），補
      貼油錢，當時我是坐在駕駛座旁邊，他們都沒有限制我的自由」等語（參見本
      院八十九年二月十一日、二月十五日、三月三日訊問筆錄），其先後指述之情
      節顯然不一，非無瑕疵可言。再者，證人許耕哲於本院訊問時復具結證稱：「
      第二次，他們沒打電話就直接過來，我就下一樓談，我岳父及上次看到的那位
      先生，在場大樓中庭只有我們三人，沒有注意有無其他人。我岳父希望我幫他
      ，我太太不願幫忙，我去向我同事借錢還他，主要都是我與我岳父談，就我個
      人是因我岳父有很多次向其他人借錢，那位先生也沒有說什麼，在場我一直在
      向我岳父溝通，我印象中在場之先生沒有威脅我。因我岳父一直求我幫忙，說
      我結婚時沒有給聘金等，我心理也很氣，所以才幫他這一次。... 我帶那位先
      生到我朋友家裡拿現金十二萬元，我岳父在中庭等，當時沒有其他人在附近。
      ... 當時我岳父的外表看不出有被打的痕跡」等語（參見本院八十九年三月三
      日訊問筆錄），是告訴人董火鍊於警訊中指稱：「將我押至台北縣土城市○○
      路一九五巷十六號二樓找我女婿許耕哲要十二萬元，當著我女婿的面前阿賢又
      踹我肚子」等語，顯然與事實不符，足見告訴人董火鍊於警訊中之指述確有誇
      大之處。參以證人許耕哲證稱當時並無看到其他人，乙○○亦無說什麼威脅的
      話，由證人許耕哲上開證述內容觀之，難認被告乙○○、丁○○有何妨害董火
      鍊自由之犯行。
（三）再查，告訴人董火鍊於本院訊問時陳稱：「後來我女婿與被告乙○○去找錢，
      回來之後林就把信用卡（帳單）、本票還給我，我們四個人先回公司，再由另
      一名司機開車在我去中原路開我的車」等語（參見本院八十九年二月十一日訊
      問筆錄），倘若被告乙○○、丁○○果係強押董火鍊要求許耕哲付款，則其等
      取得款項之後，又何須再載董火鍊返回取其本人汽車？由此更見告訴人董火鍊
      於警訊中之指述應與事實不符。
（四）綜上所述，被告乙○○、丁○○前開所辯，尚非無稽，應堪採信。況除了告訴
      人董火鍊前後不一之指述外，並查無其他證據足認被告乙○○、丁○○有何妨
      害自由犯行。此外，復查無其他積極事證足認被告乙○○、丁○○確有公訴人
      所指之妨害自由犯行，上開公訴之犯罪事實即屬不能證明，本院就此部分爰依
      法諭知被告乙○○、丁○○無罪之判決。
據上論斷，應依刑事訴訟法第二百九十九條第一項前段、第三百零一條第一項前段，
刑法第二十八條、第三百四十五條、第七十四條第一款、第三十八條第一項第二款、
第三款，罰金罰鍰提高標準條例第一條前段，判決如主文。
本案經檢察官賴惠慈到庭執行職務
中      華      民      國      八十九      年      四    月    二十一  日
                                  臺灣板橋地方法院刑事第三庭
                                          法  官  連育群
右正本證明與原本無異。
如不服本判決，應於判決送達後十日內，向本院提出上訴狀。
                                          書記官  蘇恩慶
中      華      民      國      八十九      年      四    月    二十一  日
附錄本案論罪科刑法條全文：
刑法第三百四十四條：
乘他人急迫、輕率或無經驗，貸以金錢或其他物品，而取得與原本顯不相當之重利者
，處一年以下有期徒刑、拘役或科或併科一千元以下罰金。
刑法第三百四十五條：
以犯前條之罪為常業者，處五年以下有期徒刑，得併科三千元以下罰金。


司法院資訊處製作；財團法人民間司法改革基金會備份。
